【裁判字號】    98,上訴,864
【裁判日期】    980604
【裁判案由】    偽造文書等
【裁判全文】
臺灣高等法院臺中分院刑事判決         98年度上訴字第864號
上  訴  人  臺灣臺中地方法院檢察署檢察官
被      告  乙○○
上列上訴人因被告偽造文書等案件，不服臺灣臺中地方法院98年
度訴字第74號中華民國98年3月11日第一審判決（起訴案號：臺
灣臺中地方法院檢察署97年度偵緝字第2505號），提起上訴，本
院判決如下：
    主  文
原判決撤銷。
乙○○行使偽造私文書，足以生損害於他人，處有期徒刑月，
如易科罰金，以新臺幣壹仟元折算壹日，於如附表所示本票背面
偽造之「丙○○」、「戊○○」署押均沒收；又明知為不實之事
項，而使公務員登載於職務上所掌之公文書，足以生損害於公眾
及他人，處有期徒刑貳月，如易科罰金，以新臺幣壹仟元折算壹
日。主刑部分應執行有期徒刑肆月，如易科罰金，以新臺幣壹仟
元折算壹日。
    事  實
一、乙○○因需資金應急，前於民國96年12月31日、97年1月18
    ，分別向甲○○借款新臺幣（下同）12萬元及13萬元，並將
    其所有之身分證（於95年12月21日換發之新式國民身分證）
    ，交予甲○○作為保證。乙○○借款後，未能依約定還款，
    故於97年4月間，向甲○○要求再借款30萬元時，甲○○表
    明除非有具資力之人擔任保證人，否則不願再續借款項。詎
    乙○○竟意圖為自己不法之所有，於97年4月10日，在臺中
    縣大里市○○路之麥當勞簽妥如附表所示之面額各為30萬元
    之本票2紙，且未經其父丙○○、母戊○○之同意，於密接
    時間內在該2紙本票背面偽造丙○○、戊○○之署押各1枚，
    作為背書保證之意思，乙○○並向甲○○佯稱：伊父親丙○○有房子，且願意為伊作保證人云云，且提出上揭已偽造背
    書之2紙本票交予甲○○供擔保而行使之，甲○○不疑有他
    ，誤以為丙○○、戊○○等願意背書保證，遂再交付27萬元
    款項予乙○○（該次借款額為30萬元，因預扣利息3萬元，
    是僅交付27萬元），足以生損害於甲○○、丙○○及戊○○
    。又乙○○明知其身分證已於96年12月31日向甲○○借款時
    ，交予甲○○作為保證，並未遺失，竟為圖補領身分證使用
    ，基於明知為不實事項而使公務員登載於職務上所掌公文書
    之犯意，於97年6月16日，在雲林縣斗六市戶政事務所內，
    向不知情之該管公務員謊稱其身分證已於97年5月22日，在
    彰化縣埤頭鄉遺失之不實事項，而使該不知情之公務員將此
    不實事項登載於職務上所掌之補領國民身分證申請書等公文
    書上，足以生損害於戶政機關管理身分證之正確性及甲○○
    。
二、案經甲○○訴由臺灣臺中地方法院檢察署檢察官偵查起訴。
    理  由
一、按被告以外之人於審判外之陳述，除法律有規定者外，不得
    作為證據；又被告以外之人於偵查中向檢察官所為之陳述，
    除顯有不可信之情況者外，得為證據；另被告以外之人於審
    判外之陳述，雖不符前四條之規定，而經當事人於審判程序
    同意作為證據，法院審酌該言詞陳述或書面陳述作成時之情
    況，認為適當者，亦得為證據。當事人、代理人或辯護人於
    法院調查證據時，知有第159條第1項不得為證據之情形，而
    未於言詞辯論終結前聲明異議者，視為有前項之同意；刑事
    訴訟法第159條第1項、第159條之1第2項及第159條之5分別
    定有明文。本件證人甲○○於接受檢察官訊問時所為之證述
    及書面或言詞陳述，雖係被告以外之人於審判外之陳述，惟
    被告對於證人於偵訊時陳述及證述之證據能力，於本院審理
    中不爭執，亦未於言詞辯論終結前聲明異議，視為於審判程
    序同意作為證據，且被告以外之人於偵查中向檢察官所為之
    陳述，原則上得為證據，本院並審酌上開筆錄作成時之情況
    尚無不當，依刑事訴訟法第159條之1第2項及第159條之5之
    規定，認有證據能力，合先敘明。
二、訊據被告乙○○坦承未經其父丙○○、母戊○○之同意在上
    述本票上背書及虛偽申報身分證遺失情事，惟稱伊共僅向告
    訴人甲○○借得約27萬元云云，與告訴人於本院所述債權總
    額共計60萬元，因利息及訴訟費用始加計10萬元達成調解等
    情不符，經查本案告訴人持有如附表所示面額共計60萬元之
    本票二紙，而被告與告訴人於98年2月23日達成民事調解，
    被告允諾支付70萬元予告訴人，分別有本票影本及調解書影
    本在卷可參，被告係有充分知識之成年人，如僅取得借款27
    萬元，豈會交付遠超乎此金額之本票予告訴人，亦不可能於
    二人已涉訟而反目狀況下，仍允諾支付達70萬元之超額款項
    予告訴人，告訴人所述債權金額與存卷屬客觀事證之本票及
    調解書內容較吻合，亦較符社會事理，本院認告訴人所述始
    符實，此外被告犯行亦有如附表所示本票影本、臺灣雲林斗
    六簡易庭通知書影本、民事支付命令異議狀影本、被告交身
    分證予告訴人時所簽之簽收託管憑證影本、被告交予告訴人
    之發證日為97年12月21日身分證影本、雲林縣斗六市戶政事
    務所及彰化縣鄉竹塘鄉戶政事務所函覆之被告歷次身分證補
    、換領申請書影本等件附卷可稽。是被告確有未經丙○○、
    戊○○同意，而偽造其等簽名於如附表所示本票背書之偽造
    私文書，且向告訴人行使以借得款項之行為，亦確有明知其
    身分證並未遺失，竟以遺失之不實事項，而使公務員登載於
    職務上所掌之公文書上之行為。且觀之告訴人前已借被告20
    餘萬元，而被告未能如期返還之情以觀，若非被告以其父母
    為背書人供擔保，並交付偽造其等背書之本票，告訴人豈有
    可能同意再借款予被告，告訴人自係因被告行使偽造背書之
    本票，致陷於錯誤而續借款項，被告自有不法所有意圖與施
    用詐術之行為甚明。本案事證明確，被告上開犯行至堪認定
    ，應依法論科。
三、按在票據法上規定之票據背面簽署，以為背書，係表示對該
    票據負擔保付款責任之意思，為法律規定之文書，其以蓋章
    方式，以代簽名者亦同；倘有偽造該署押（背書）情事，即
    構成刑法上偽造私文書之罪。若行為人同時同地以一行為冒
    簽數人之署押於票據背面為背書者，因其侵害數人之個人法
    益，自應依刑法第55條所定一行為觸犯數罪名之想像競合犯
    ，從一重處斷法則論科（參考最高法院81年度台上字第5068
    號判決意旨）。查本件被告未經丙○○、戊○○本人之同意
    ，擅自以其等名義，於密接時間內偽造背書於如附表所示之
    本票背面，並持向告訴人借款而行使之，致使甲○○同意借
    款，並致使丙○○、戊○○有遭追索票據債務之虞，足以生
    損害於甲○○、丙○○、戊○○；另其明知其身分證並未遺
    失，竟向不知情之戶政機關公務員謊稱其身分證已於97年5
    月22日，在彰化縣埤頭鄉遺失之不實事項，而使該不知情之
    公務員將此不實事項登載於職務上所掌之補領國民身分證申
    請書等公文書上，足生損害於戶政機關管理身分證之正確性
    及甲○○。是核被告所為，係犯刑法第216條、第210條之行
    使偽造私文書罪、同法第339條第1項之詐欺取財罪及刑法第
    214條之使公務員登載不實罪。被告於如附表所示本票背面
    偽造「丙○○、戊○○」背書之行為，係於密接時間，同一
    地點密集為之，同時侵害丙○○、戊○○ 2人之同種法益，
    為一行為觸犯數罪名之同種想像競合犯，應從一重處斷，起
    訴書犯罪事實文雖漏未論及被告偽造暨行使「戊○○」背書
    之犯行，然此部分犯行與起訴並經本院認定成罪部分具有裁
    判上一罪之關係，本院應併予審理。被告上開偽造署押之行
    為，係偽造私文書之部分行為；其偽造私文書後復持以行使
    ，偽造之低度行為為行使之高度行為所吸收，爰不另論罪。
    又95年7月1日刑法第55條後段有關「犯一罪而其方法或結果
    之行為犯他罪名」之牽連犯規定修正刪除後，現已無牽連犯
    得論以裁判上一罪之情形，然參照該修正條文之立法理由謂
    「至牽連犯廢除後，對於目前實務上以牽連犯予以處理之案
    例，在適用上，則得視其具體情形，分別論以想像競合犯或
    數罪併罰」等語，可知修法前原本符合牽連犯之數行為，於
    修法後概念上亦可能以目的性解釋為一行為，被告偽造上開
    私文書，其目的係欲假「丙○○、戊○○」名義之背書供擔
    保資以向告訴人續借款項，於概念上應以包括之一行為予以
    評價，其偽造私文書後持以交付告訴人而行使，致使告訴人
    因而陷於錯誤借予款項，而同時觸犯行使偽造私文書及詐欺
    取財罪名，為想像競合犯，依刑法第55條規定，應從一重之
    行使偽造私文書罪論處。被告所犯行使偽造私文書罪及使公
    務員登載不實罪，犯意各別，行為時、地互異、對象不同，
    應予分論併罰，原審以被告犯罪事證明確，予以論罪科刑，
    固非無見，然查(一)原審判決理由文認被告犯刑法詐欺取財罪
    ，惟事實文則記載「甲○○不疑有他，誤以為丙○○、戊○○等願意背書保證，而同意將利息3萬元滾入本金而續借款
    項予乙○○」，並未載明被告詐得款項金額，事實文記載尚
    非詳盡，已有未洽；(二)原審以「姑念被告因經濟拮据、借款
    孔急而一時失慮致為本件犯行，於犯後坦承犯行，真誠以對
    ，且業與告訴人達成和解，業如前述，其經此教訓，當能知
    所警惕，信無再犯之虞，本院因認對被告所宣告之刑，以暫
    不執行為適當」，惟被告於與告訴人達成調解後，並未按調
    解內容履行，除經被告於本院自承外，並據告訴人於本院指
    述無訛，本案被告既不履行雙方和解條件，原審宣告被告緩
    刑之理由基礎已不存在，自無從再予維持，檢察官據此上訴
    非無理由，應由本院予以撤銷改判，爰審酌被告查無前科，
    素行尚佳，有臺灣高等法院被告前案紀錄表附卷可稽，為圖
    一時借款利益，未徵得父母本人之同意或授權，擅以其等名
    義背書於本票背面，持向他人借款，侵害被偽造人、借款人
    之權益，並影響票據流通之正確性，冒以遺失之名申領身分
    證件，亦影響戶政管理之正確性及非無故持有證件者之權益
    ，並參酌其犯後態度等一切情狀，就所犯二罪分別量處如主
    文第二項所示之刑，並定其應執行刑暨均諭知易科罰金之折
    算標準。至被告於如附表所示2張本票背面偽造「丙○○」
    、「戊○○」之署押各1枚，既均係偽造，不問屬於被告與
    否，均應依刑法第219條之規定宣告沒收。
據上論結，應依刑事訴訟法第369條第1項前段、第364條、第299
條第1項前段，刑法第216條、第210條、第214條、第339條第1項
、第55條、第41條第1項前段、第2項、第51條第5款、第219條，
刑法施行法第1條之1，判決如主文。
本案經檢察官丁○○到庭執行職務。
中    華    民    國    98    年    6     月    4     日
            刑事第一庭    審判長法  官  陳  紀  綱
                                法  官  陳  欣  安
                                法  官  姚  勳  昌
以上正本證明與原本無異。
偽造私文書得上訴。
其餘不得上訴。
如不服本判決應於收受送達後10日內向本院提出上訴書狀，其未
敘述上訴之理由者，並得於提起上訴後10日內向本院補提理由書
（均須按他造當事人之人數附繕本）「切勿逕送上級法院」。
                                書記官  吳  宗  玲
中    華    民    國    98    年    6     月    4     日
附錄論罪科刑法條
刑法第216條
行使第210條至第215條之文書者，依偽造、變造文書或登載不實
事項或使登載不實事項之規定處斷。
刑法第210條
偽造、變造私文書，足以生損害於公眾或他人者，處5年以下有
期徒刑。
刑法第214條
明知為不實之事項，而使公務員登載於職務上所掌之公文書，足
以生損害於公眾或他人者，處3年以下有期徒刑、拘役或5百元以
下罰金。
刑法第339條第1項
意圖為自己或第三人不法之所有，以詐術使人將本人或第三人之
物交付者，處5年以下有期徒刑、拘役或科或併科1千元以下罰金
。
附表：
┌──┬───┬───┬─────┬────┬───┬──────┐
│編號│發票人│發票日│票     號 │票面金額│到期日│偽造背書署押│
├──┼───┼───┼─────┼────┼───┼──────┤
│ 1  │乙○○│97年4 │CH532620  │30萬元  │97年5 │丙○○、黃玉│
│    │      │月10日│          │        │月10日│杏各壹枚    │
├──┼───┼───┼─────┼────┼───┼──────┤
│ 2  │乙○○│97年4 │CH532621  │30萬元  │97年5 │丙○○、黃玉│
│    │      │月10日│          │        │月10日│杏各壹枚    │
└──┴───┴───┴─────┴────┴───┴──────┘


司法院資訊處製作；財團法人民間司法改革基金會備份。
